ACORDAO-COMPLETO-2583916

ACÓRDÃO 1097/2023 ATA 21/2023 - PLENÁRIO

VISTOS, relatados e discutidos estes autos de tomada de contas especial instaurada pela Empresa Brasileira de Correios e Telégrafos em desfavor da Sra. Paula Simone Cruz Ferreira, em razão de desfalque, alcance, desvio ou desaparecimento de dinheiro, bens ou valores públicos, evidenciado pela falta de numerário no cofre da Agência de Correios de Tabatinga/AM,
ACORDAM os Ministros do Tribunal de Contas da União, reunidos em sessão do Plenário, ante as razões expostas pelo relator, em:
9.1. julgar irregulares as contas da Sra. Paula Simone Cruz Ferreira, nos termos dos arts. 1º, inciso I, 16, inciso III, alínea "d", da Lei 8.443/1992, c/c os arts. 19 e 23, inciso III, da mesma lei, condenando-a ao pagamento das importâncias a seguir especificadas, atualizadas monetariamente e acrescidas dos juros de mora, calculadas a partir das datas discriminadas até a data da efetiva quitação do débito, fixando-lhe o prazo de quinze dias, para que comprove, perante o Tribunal, o recolhimento das referidas quantias aos cofres do Empresa Brasileira de Correios e Telégrafos (ECT) , nos termos do art. 23, inciso III, alínea "a", da citada lei, c/c o art. 214, inciso III, alínea "a", do Regimento Interno do TCU.
	Débitos relacionados à responsável Paula Simone Cruz Ferreira (CPF: XXX.146.102-XX) :
	Data de ocorrência
	Valor histórico (R$) 
	Tipo da parcela

	12/11/2019
	656,63
	Débito

	27/7/2020
	1.533,36
	Crédito

	14/11/2019
	217.451,00
	Débito

9.2. aplicar à Sra. Paula Simone Cruz Ferreira multa no valor de R$ 270.000,00 (duzentos e setenta mil reais) , com fulcro no art. 57 da Lei 8.443/1992 c/c o art. 267 do Regimento Interno do TCU, fixando-lhe o prazo de quinze dias, a contar da notificação, para que comprove, perante o Tribunal (art. 214, III, alínea "a", do Regimento Interno do TCU) , o recolhimento da dívida aos cofres do Tesouro Nacional, atualizada monetariamente desde a presente data até a do efetivo recolhimento, se paga após o vencimento, na forma da legislação em vigor;
9.3. autorizar, desde logo, a cobrança judicial das dívidas, caso não atendida a notificação, na forma do disposto no art. 28, inciso II, da Lei 8.443/1992;
9.4. autorizar também, desde logo, se requerido, com fundamento no art. 26, da Lei 8.443, de 1992, c/c o art. 217, §1º do Regimento Interno do TCU, o parcelamento da (s) dívida (s) em até 36 parcelas mensais, incidindo, sobre cada parcela, corrigida monetariamente, os correspondentes acréscimos legais, fixando-lhe o prazo de quinze dias, a contar do recebimento da notificação, para comprovar, perante o Tribunal, o recolhimento da primeira parcela, e de trinta dias, a contar da parcela anterior, para comprovar os recolhimentos das demais parcelas, devendo incidir, sobre cada valor mensal, atualizado monetariamente, os juros de mora devidos, no caso do débito, na forma prevista na legislação em vigor, alertando o responsável de que a falta de comprovação do recolhimento de qualquer parcela importará o vencimento antecipado do saldo devedor, nos termos do § 2º do art. 217 do Regimento Interno deste Tribunal;
9.5. inabilitar a Sra. Paula Simone Cruz Ferreira para o exercício de cargo em comissão ou função de confiança no âmbito da administração pública por um prazo de 5 (cinco) anos, nos termos do art. 60 da Lei 8.443/1992, c/c arts. 15, inciso I, alínea "i" e 270, do Regimento Interno do TCU;
9.6. dar ciência desta deliberação à Procuradoria da República no Estado do Amazonas/AM, nos termos do § 3º do art. 16 da Lei 8.443/1992, c/c o § 7º do art. 209 do Regimento Interno do TCU, para adoção das medidas cabíveis; e
9.7. dar ciência desta deliberação à Empresa Brasileira de Correios e Telégrafos (ECT) e à responsável.

Tomada de contas especial instaurada em razão de desfalque, alcance, desvio ou desaparecimento de dinheiro, bens ou valores públicos da Agência de Correios de Tabatinga/AM. Análise de alegações de defesa.

não há.

3. Interessados/Responsáveis:
3.1. Interessado: Empresa Brasileira de Correios e Telegrafos - Ect (34.028.316/0001-03).
3.2. Responsável: Paula Simone Cruz Ferreira (XXX.146.102-XX)..

13.1. Ministros presentes: Bruno Dantas (Presidente), Walton Alencar Rodrigues, Benjamin Zymler (Relator), Augusto Nardes, Aroldo Cedraz, Vital do Rêgo e Antonio Anastasia.
13.2. Ministro-Substituto convocado: Augusto Sherman Cavalcanti.
13.3. Ministros-Substitutos presentes: Marcos Bemquerer Costa e Weder de Oliveira.

BENJAMIN ZYMLER

Adoto como parte do relatório a instrução elaborada no âmbito da Unidade de Auditoria Especializada em Tomada de Contas Especial (AudTCE) (peça 51) , cuja proposta de encaminhamento contou com a anuência da titular da unidade (peça 53) :
"INTRODUÇÃO
Cuidam os autos de tomada de contas especial instaurada pela Empresa Brasileira de Correios e Telégrafos - ECT, em desfavor de Paula Simone Cruz Ferreira, em razão de desfalque, alcance, desvio ou desaparecimento de dinheiro, bens ou valores públicos, dos recursos aplicados no âmbito do Prejuízo causado aos Correios no valor originário de R$ 218.107,63, resultante da falta  de  numerário no cofre da Agência de Correios de Tabatinga/AM, constatada no dia 12/11/2019, por ocasião de inspeção prevista no Plano Anual de Controle Interno - PACIN/2019.
HISTÓRICO
Em 18/1/2021, com fundamento na IN/TCU 71/2012, alterada pela IN/TCU 76/2016, e DN/TCU 155/2016, o dirigente da instituição Empresa Brasileira de Correios e Telégrafos - ECT autorizou a instauração da tomada de contas especial (peça 1) . O processo foi registrado no sistema e-TCE com o número 256/2021.
O fundamento para a instauração da Tomada de Contas Especial, conforme consignado na matriz de responsabilização elaborada pelo tomador de contas, foi a constatação da seguinte irregularidade: 
Desfalque de numerário em agência dos correios.
A responsável arrolada na fase interna foi devidamente comunicada e, diante da ausência de justificativas suficientes para elidir a irregularidade e da não devolução dos recursos, instaurou-se a tomada de contas especial.
No relatório (peça 24) , o tomador de contas concluiu que o prejuízo importaria no valor original de R$ 216.574,27, imputando-se a responsabilidade a Paula Simone Cruz Ferreira, Agente de Correios/Gerente de Agência de Correios, no período de 3/9/2011 a 1/7/2019, na condição de contratado. 
Em 24/3/2021, a Controladoria-Geral da União emitiu o relatório de auditoria (peça 28) , em concordância com o relatório do tomador de contas. O certificado de auditoria e o parecer do dirigente do órgão de controle interno concluíram pela irregularidade das presentes contas (peças 29 e 30) .
Em 16/4/2021, o ministro responsável pela área atestou haver tomado conhecimento das conclusões contidas no relatório e certificado de auditoria, bem como do parecer conclusivo do dirigente do órgão de controle interno, manifestando-se pela irregularidade das contas, e determinou o encaminhamento do processo ao Tribunal de Contas da União (peça 31) .
Na instrução inicial (peça 35) , analisando-se os documentos nos autos, concluiu-se pela necessidade de realização de citação para a seguinte irregularidade: 
Irregularidade 1: desfalque de numerário no valor original de R$ 218.107,63  constatado no cofre da Agência de Correios de Tabatinga/AM.
Evidências da irregularidade: documentos técnicos presentes nas peças 7, 9, 10, 12, 13, 14, 17, 18, 19 e 21.
Normas infringidas: MANPES 1/3, Anexo 1, item 2.1, alíneas: 2.1 São deveres: b) realizar as atividades de seu cargo/função de acordo com as instruções, normas de serviço e legislação pertinentes às suas atividades e ao órgão onde exerce suas atribuições, mantendo-se atualizado; g) levar ao conhecimento dos superiores hierárquicos qualquer indício de irregularidade de que tiver ciência e em situações de suspeita de envolvimento desses superiores hierárquicos, levar ao conhecimento de autoridade de órgão competente e/ou utilizar o canal específico para registro de denúncia, sob pena de responsabilidade;  MANPES 1/3, Anexo 1, item 3.1, alíneas: 3.1 empregado é proibido: v) executar as atribuições de seu cargo ou função, habitualmente, com negligência, má vontade, displicência, desleixo, omissão, desatenção ou indiferença; ii) praticar ato doloso capaz de causar prejuízo a Empresa, por ação ou omissão, que enseje perda patrimonial, desvio, apropriação ou dilapidação dos bens pertencentes aos Correios.
Débitos relacionados à responsável Paula Simone Cruz Ferreira:
	Data de ocorrência
	Valor histórico (R$) 
	Identificador

	12/11/2019
	656,63
	D1

	27/7/2020
	1.533,36
	C1

	14/11/2019
	217.451,00
	D2

Cofre credor: Empresa Brasileira de Correios e Telégrafos - ECT - AC Tabatinga.
Responsável: Paula Simone Cruz Ferreira.
Conduta: na parcela D1 - apropriar-se indevidamente de recursos dos Correios descumprindo deveres funcionais.
Conduta: na parcela D2 - apropriar-se indevidamente de recursos dos Correios descumprindo deveres funcionais.
Nexo de causalidade: A apropriação indevida de recurso dos correios resultou em dano ao erário.
Culpabilidade: não há excludentes de ilicitude, de culpabilidade e de punibilidade; é razoável supor que a responsável tinha consciência da ilicitude de sua conduta; era exigível conduta diversa da praticada, qual seja, cumprir de forma estrita os seus deveres funcionais estabelecidos nos normativos da entidade. 
Encaminhamento: citação.
Em cumprimento ao pronunciamento da unidade (peça 37) , foi efetuada citação da responsável, nos moldes adiante:
 Paula Simone Cruz Ferreira - promovida a citação da responsável, conforme delineado adiante:
	Comunicação: Ofício 17772/2022 - Seproc (peça 39) 
Data da Expedição: 17/5/2022
Data da Ciência: não houve (Número inexistente) (peça 40) 
Observação: Ofício enviado para o endereço do responsável, conforme pesquisa na base de dados no sistema da Receita Federal, custodiada pelo TCU (peça 38) .
	
	Comunicação: Ofício 41889/2022 - Seproc (peça 42) 
Data da Expedição: 9/9/2022
Data da Ciência: 27/9/2022 (peças 46, 47, 48, 44, 50 e 45) 
Observação: Ofício enviado para o endereço do responsável, conforme pesquisa na base de dados no sistema do Renach, custodiada pelo TCU (peça 41) .
Fim do prazo para a defesa: 12/10/2022
	
Conforme Despacho de Conclusão das Comunicações Processuais (peça 49) , as providências inerentes às comunicações processuais foram concluídas. 
Transcorrido o prazo regimental, a responsável Paula Simone Cruz Ferreira apresentou defesa, que será analisada na seção Exame Técnico.
ANÁLISE DOS PRESSUPOSTOS DE PROCEDIBILIDADE DA IN/TCU 71/2012
Avaliação da Ocorrência de Prescrição
Em relação à prescrição, o Supremo Tribunal Federal - STF, no Recurso Extraordinário - RE 636.886, fixou a tese, com repercussão geral reconhecida, de que "é prescritível a pretensão de ressarcimento ao erário fundada em decisão de Tribunal de Contas" (Tema 899) . Posteriormente, o próprio TCU regulamentou o assunto por meio da Resolução TCU 344, de 11/10/2022, publicada em 21/10/2022, à luz do disposto na Lei 9.873/1999, estabelecendo que "prescrevem em cinco anos as pretensões punitiva e de ressarcimento" nos processos de controle externo, conforme o art. 2º, da referida norma.
Quanto ao termo inicial da contagem do prazo prescricional, o art. 4º prevê o seguinte:
Art. 4° O prazo de prescrição será contado:
I - da data em que as contas deveriam ter sido prestadas, no caso de omissão de prestação de contas;
II - da data da apresentação da prestação de contas ao órgão competente para a sua análise inicial;
III - do recebimento da denúncia ou da representação pelo Tribunal ou pelos órgãos de controle interno, quanto às apurações decorrentes de processos dessa natureza;
IV - da data do conhecimento da irregularidade ou do dano, quando constatados em fiscalização realizada pelo Tribunal, pelos órgãos de controle interno ou pelo próprio órgão ou entidade da Administração Pública onde ocorrer a irregularidade;
V - do dia em que tiver cessado a permanência ou a continuidade, no caso de irregularidade permanente ou continuada.
No que se refere às causas de interrupção da prescrição, o art. 5º dispõe:
Art. 5º A prescrição se interrompe:
I - pela notificação, oitiva, citação ou audiência do responsável, inclusive por edital; 
II - por qualquer ato inequívoco de apuração do fato;
III - por qualquer ato inequívoco de tentativa de solução conciliatória; 
IV - pela decisão condenatória recorrível.
§ 1° A prescrição pode se interromper mais de uma vez por causas distintas ou por uma mesma causa desde que, por sua natureza, seja repetível no curso do processo.
§ 2° Interrompida a prescrição, começa a correr novo prazo a partir do ato interruptivo.
§ 3º Não interrompem a prescrição o pedido e concessão de vista dos autos, emissão de certidões, prestação de informações, juntada de procuração ou subestabelecimento e outros atos de instrução processual de mero seguimento do curso das apurações.
Já a prescrição intercorrente é regulada no art. 8º:
Art. 8º Incide a prescrição intercorrente se o processo ficar paralisado por mais de três anos, pendente de julgamento ou despacho, sem prejuízo da responsabilidade funcional decorrente da paralisação, se for o caso. 
§ 1° A prescrição intercorrente interrompe-se por qualquer ato que evidencie o andamento regular do processo, excetuando-se pedido e concessão de vista dos autos, emissão de certidões, prestação de informações, juntada de procuração ou subestabelecimento e outros atos que não interfiram de modo relevante no curso das apurações.
§ 2° As causas suspensivas e interruptivas da prescrição principal também suspendem ou interrompem a prescrição intercorrente.
Verificam-se, nos presentes autos, os seguintes eventos processuais interruptivos da prescrição principal, ocorridos tanto na fase interna, quanto na fase externa desta TCE:
	Fase interna:
	Evento
	Descrição do evento
	Data
	Localização (peça) 

	01
	Plano Anual de Controle Interno - PACIN2019 na Agência de Correios de Tabatinga/AM, conferência do numerário do Caixa Retaguarda operacionalizado pela empregada Paula Simone Cruz Ferreira de Souza, matrícula 8.054.732-0 e conciliado com o demonstrativo financeiro do Sistema SARA/Banco Postal, constatando a falta de numerário no importe de R$ 218.107,63.
	12/11/2019
	peça 5, p. 2-4

	02
	Autuação do Processo  53141.003446/2019-66, com a designação de empregados dos Correios realizar Apuração de Irregularidade de Conduta Funcional, na modalidade Apuração Direta, visando à elucidação dos fatos que ensejaram a instauração do referido processo no âmbito da empresa.
	13/11/2019
	Peça 6

	03
	Solicitação de Defesa SID 06.00090.19, entregue a empregada Paula Simone Cruz Ferreira de Souza.
	9/12/2019
	Peça 10

	04
	Carta de Comunicação de Julgamento Disciplinar 16087478/2020 a Paula Simone Cruz Ferreira de Souza da rescisão de seu contrato de trabalho por justa causa, da imputação da responsabilidade pecuniária e notificada para pagamento do débito.
	24/7/2020
	Peça 13

	05
	Relatório do tomador de contas
	05/02/2021
	Peça 24

	Fase externa:
	Evento
	Descrição do evento
	Data
	Localização (peça) 

	01
	Processo de TCE autuado no TCU
	16/04/2021
	-

	02
	Instrução inicial de citação da responsável
	30/03/2022
	Peça 35

	03
	Citação da responsável autorizada
	31/03/2022
	Peça 37

No caso concreto, o termo inicial da contagem do prazo da prescrição principal ocorreu em 12/11/2019 (peça 5, p. 2-4) , data do conhecimento da irregularidade ou do dano pela Empresa Brasileira de Correios e Telégrafos (inciso IV do art. 4º) . O termo inicial da contagem do prazo da prescrição intercorrente ocorreu em 13/11/2019, data da autuação do Processo  53141.003446/2019-66, com a designação de empregados dos Correios realizar Apuração de Irregularidade de Conduta Funcional, na modalidade Apuração Direta, visando à elucidação dos fatos que ensejaram a instauração do referido processo no âmbito da empresa.
Ao se analisar o termo inicial da contagem do prazo de prescrição, bem como a sequência de eventos processuais indicados no quadro do item 17 retro, os quais têm o condão de interromper a fluência do prazo prescricional, nos termos do art. 5º da Resolução TCU 344/2022, conclui-se que não houve o transcurso do prazo de 5 (cinco) anos entre cada evento processual e o seguinte. Portanto, levando-se em consideração o entendimento do STF, não ocorreu a prescrição da pretensão sancionatória e ressarcitória a cargo do TCU em relação à responsável identificada.
Levando-se em consideração a vigente regulamentação do Tribunal, bem como os eventos processuais interruptivos da prescrição intercorrente, relacionados no quadro do item 17 retro, conclui-se que não houve o transcurso do prazo de 3  (três) anos entre cada evento processual e o seguinte na fase interna e na fase externa, e consequentemente não ocorreu a prescrição intercorrente.
Avaliação de Viabilidade do Exercício do Contraditório e Ampla Defesa
Verifica-se que não houve o transcurso de mais de dez anos desde o fato gerador sem que tenha havido a notificação da responsável pela autoridade administrativa federal competente (art. 6º, inciso II, c/c art. 19 da IN/TCU 71/2012, modificada pela IN/TCU 76/2016) , uma vez que o fato gerador da irregularidade sancionada ocorreu em 14/11/2019 [data do débito], e a responsável foi notificada sobre a irregularidade pela autoridade administrativa competente conforme segue:
Paula Simone Cruz Ferreira, por meio do ofício acostado à peça 10, recebido em 9/12/2019, conforme AR (peça 11) .
Valor de Constituição da TCE 	
Verifica-se, ainda, que o valor original do débito, cujo fato gerador ocorreu após 1/1/2017, é de R$ 216.574,27, portanto superior ao limite mínimo de R$ 100.000,00, na forma estabelecida conforme os arts. 6º, inciso I, e 19 da IN/TCU 71/2012, modificada pela IN/TCU 76/2016. 
OUTROS PROCESSOS/DÉBITOS NOS SISTEMAS DO TCU COM OS MESMOS RESPONSÁVEIS
Informa-se que não foi encontrado débito imputável à responsável em outros processos no Tribunal.
A tomada de contas especial está, assim, devidamente constituída e em condição de ser instruída.
EXAME TÉCNICO
Da defesa da responsável Paula Simone Cruz Ferreira
A responsável Paula Simone Cruz Ferreira apresentou defesa, que passa a ser analisada em seguida:
Argumentos (peça 44) :
Depois de uma breve síntese fática, e alegar ter sido boa funcionária, de nível qualificado e destacado, com bom desempenho profissional, argui inocência e ausência de dolo ou culpa e acrescenta, no essencial, que as provas serão apresentadas em audiência no Ministério Público Federal Procuradoria da República no Município de Tabatinga/AM, processo 1000197-35.2021.4.01.3201 (peça 44, p. 2) .
Análise dos argumentos: 
A defesa declinou do direito de contestar as irregularidades e o débito a ela atribuídos, afirmando, apenas, que fará prova de sua inocência perante o Ministério Público Federal, na hipótese de o processo seguir do Ministério Público Federal ao Poder Judiciário.
Neste caso, deve-se adiantar que não existe litispendência entre processo do TCU e outro versando sobre idêntica matéria no âmbito do Poder Judiciário. À luz do princípio da independência das instâncias, o TCU exerce sua jurisdição independentemente das demais, gozando de competências próprias, estatuídas pela Constituição Federal e pela sua Lei Orgânica (Acórdão 680/2015-TCU-Plenário, Relator Ministro André de Carvalho) .
Destarte, a existência de processos no Poder Judiciário e no TCU com idêntico objeto não caracteriza repetição de sanção sobre mesmo fato (bis in idem) nem litispendência. No ordenamento jurídico brasileiro vigora o princípio da independência das instâncias, em razão do qual podem ocorrer condenações simultâneas nas diferentes esferas jurídicas. O recolhimento do débito, em um ou outro processo, serve para comprovação de quitação e sana a dívida.
Enfim, a decisão na esfera penal só tem repercussão na instância administrativa quando aquela se manifesta pela inexistência material do fato ou pela negativa de sua autoria (Acórdão 5701/2013-TCU-Segunda Câmara, Relator Ministro Raimundo Carreiro) .
Portanto, encerrando-se o processo no MPF, ou seguindo ao judiciário com o oferecimento de denúncia, tais circunstâncias não interferem no julgamento desta tomada de contas especial conforme já salientado anteriormente, de modo que a alegação preliminar deve ser rejeitada.
Convém aditar, ainda, que a responsabilidade dos jurisdicionados perante o TCU é de natureza subjetiva, caracterizada mediante a presença de simples culpa stricto sensu, sendo desnecessária a caracterização de conduta dolosa ou má-fé do gestor para que este seja responsabilizado. Desse modo, é suficiente a quantificação do dano, a identificação da conduta do responsável que caracterize sua culpa, seja por imprudência, imperícia ou negligência, e a demonstração do nexo de causalidade entre a conduta culposa (stricto sensu) e a irregularidade que ocasionou o dano ao erário ( (Acórdão 635/2017-TCU-Plenário, Relator Ministro Aroldo Cedraz) .
No mérito verifica-se que a defesa nada alega em seu favor, de modo que não há elementos fáticos e de direito suficientes para desconstituir a irregularidade e/ou afastar o débito atribuído à responsável.
Com efeito, a irregularidade foi detectada durante inspeção em cumprimento ao Plano Anual de Controle Interno - PACIN2019 pelos inspetores da Coordenação de Verificação e Controles Operacionais - CVCO na Agência de Correios de Tabatinga/AM, oportunidade em que, ao conferirem o numerário do Caixa Retaguarda operacionalizado pela empregada Paula Simone Cruz Ferreira de Souza, matrícula 8.054.732-0 e conciliado com o demonstrativo financeiro do Sistema SARA/Banco Postal, constataram a falta de numerário no importe de R$ 218.107,63 (peça 5, p. 2-4) .
A REATE 01-SE/AM ao tomar conhecimento da ocorrência, por meio do e-mail enviado em 12/11/2019 (peça 5, p. 1) designou funcionários para adoção das providências visando a apuração dos fatos (peça 6) contidos no processo de apuração NUP 53141.003446/2019-66.
Ao final das providências preliminares foi emitido o competente RPP - Relatório de Providências Preliminares (peça 8) , em cuja conclusão deliberou-se pela instauração do processo na modalidade 'Apuração Direta pelo Rito Sumário', em desfavor da empregada Paula Simone Cruz Ferreira de Souza.
Foi cadastrado o processo no sistema GPAC e emitida a Solicitação de Defesa SID 06.00090.19, entregue a empregada Paula Simone Cruz Ferreira de Souza em 9/12/2019 (peça 10) . A ex-empregada não apresentou defesa no prazo estipulado.
Em 23/7/2020, a Autoridade Julgadora considerou a ausência de atitude da responsável no sentido de salvaguardar os valores existentes no cofre da unidade sob sua tutela, nem tampouco qualquer comunicação aos seus superiores, e que por conseguinte, pudesse afastar de si a responsabilidade pecuniária pelo dinheiro do cofre da unidade, sendo certo que, por ocasião da inspeção técnica realizada na unidade, foi constatada a falta do importe de R$ 218.107,63 sob a responsabilidade da empregada (peça 12, p. 4) .
Assim, a Autoridade julgadora proferiu o julgamento concluindo que a então empregada Paula Simone Cruz Ferreira de Souza foi a responsável pelo prejuízo financeiro ocorrido no cofre da Agência de Correios de Tabatinga/AM, constatada no dia 12/11/2019, e deliberando, na parte dispositiva, pela aplicação da penalidade de demissão por justa causa e responsabilização pecuniária no valor de R$ 218.107,63 (peça 12, p. 8) .
Em decorrência da decisão proferida, em 24/7/2020, por meio da Carta de Comunicação de Julgamento Disciplinar 16087478/2020 (peça 13) , Paula Simone Cruz Ferreira de Souza tomou ciência da rescisão de seu contrato de trabalho por justa causa, da imputação da responsabilidade pecuniária e fora notificada para pagamento do débito.
Ao ser notificada para pagamento do débito, a ex-empregada tomou a iniciativa de pagar sua dívida com a empresa de forma parcelada. Sua proposta se deu por meio de e-mail e Carta de negociação enviada aos Correios (peça 14) . Em resposta, a Empresa enviou o Termo de Confissão e Parcelamento de Dívida Extrajudicial (peça 7, p. 18-20) , juntamente com a Carta 17123846/2020 - GPAG-CEGEP (peça 7, p. 25) , aceitando a proposta.
A título de pagamento, a ex-empregada efetuou 2 (duas) transferências bancárias (peça 7, p. 27-28) , sendo uma no dia 5/10 e outra no dia 9/10/2020. Contudo, as transferências não foram efetivadas devido a erro no preenchimento dos campos destinados ao Cedente, havendo a devolução dos valores para a conta de origem, conforme esclarecimento da área de contabilidade (peça 7, p. 29-34) .
Assim, de acordo com o tomador de contas o débito corresponde a (peça 24, p. 3) :
	Origem
	D/C
	Valor (R$) 
	Data

	Falta de numerário AC/Tabatinga/AM (saldo postal) 
	D
	656,63
	12/11/2019

	Falta de numerário AC/Tabatinga/AM (saldo bancário) 
	D
	217.451,00
	14/11/2019

	Valor descontado no TRCT*
	C
	1.533,36
	27/7/2020

TRCT: Termo de Rescisão de Contrato de Trabalho
Em relação à data para correção os Correios consideraram o débito do saldo postal juntamente com o do saldo bancário em 14/11/2019 meramente para efeito de simplificação, posto que em nada prejudica o responsável e/ou a empresa.
Em resumo, segundo o tomador de contas a ex-empregada Paula Simone Cruz Ferreira de Souza, matrícula8.054.732-0, Agente de Correios - Atendente Comercial, negligenciou a falta de numerário dos Correios, que se encontrava no Caixa de Retaguarda da Agência de Correios Tabatinga/AM, sob sua responsabilidade, fato esse que ensejou o prejuízo ao erário no valor original de R$218.107,63 (peça 24, p. 2) .
Relata-se no relatório do tomador de contas que a ex-empregada descumpriu os seguintes normativos da empesa (peça 24, p. 2) :
MANAFI, Módulo 19, Capítulo
1 2 DESCRIÇÃO DO SUBPROCESSO
2.1 Procedimentos do Gerente de Agência de Correios Própria
2.1.1 Cumprir os procedimentos do subitem 2.2 deste capítulo, caso acumule a função de tesoureiro da unidade.
2.2 Procedimentos do Encarregado de Caixa de Retaguarda CRE (Tesoureiro) 
2.2.5 Alterar periodicamente a senha de acesso aos sistemas, visando coibir fraudes.
2.2.8 Contar diariamente o numerário em espécie e cheques da agência e confrontar com os saldos constantes no sistema.
2.2.19.3 Registrar débito de Caixa de Retaguarda, com a adoção dos seguintes procedimentos:
I - acessar o perfil Caixa de Atendimento de responsabilidade do empregado, suprir o valor da falta;
II comandar o fechamento final e assinar o Termo de Constatação referente ao débito;
III - arquivar o Termo de Constatação junto com a documentação financeira do dia da realização da conferência;
IV - repassar cópia do Termo de Constatação imediatamente à Chefia
2.2.23 Fechamento da movimentação financeira da Agência.
2.2.23.1 Realizar diariamente o fechamento da movimentação financeira da Agência, observando os seguintes procedimentos:
g) confrontar se o saldo físico é idêntico ao saldo registrado no sistema após contagem do dinheiro e soma dos valores dos cheques;
h) regularizar eventuais divergências;
MANORG, Módulo 11, Capítulo 11
2.3 ATRIBUIÇÕES DO PESSOAL
2.3.1. Encarregado de Tesouraria
b) acompanhar o movimento contábil e financeiro da agência, mantendo os registros corretos e atualizados;
f) zelar pela guarda de numerário e demais valores sob sua responsabilidade, bem como pela exatidão das documentações contábeis;
n) fechar o movimento financeiro da agência, diariamente;
NOTA: na Agência onde não houver Encarregado de Tesouraria as atribuições acima são de responsabilidade do Gerente.
MANPES, Módulo 1, Capítulo3, Anexo 1
2 DEVERES
2.1 Todo empregado deve:
b) realizar as atividades de seu cargo/função de acordo com as instruções, normas de serviço e legislação pernentes às suas avidades e ao órgão onde exerce suas atribuições, mantendo-se atualizado;
g) levar ao conhecimento dos superiores hierárquicos qualquer indício de irregularidade de que ver ciência e em situações de suspeita de envolvimento desses superiores hierárquicos, levar ao conhecimento de autoridade de órgão competente e/ou ulizar o canal específico para registro de denúncia, sob pena de responsabilidade;
3 PROIBIÇÕES
3.1 Ao empregado é proibido:
v) executar as atribuições de seu cargo ou função, habitualmente, com negligência, má vontade, displicência, desleixo, omissão, desatenção ou indiferença;
ii) pracar ato doloso capaz de causar prejuízo a Empresa, por ação ou omissão, que enseje perda patrimonial, desvio, apropriação ou dilapidação dos bens pertencentes aosCorreios;
Nada mais alega em sua defesa, nem junta elementos de prova capazes de desqualificar a irregularidade e elidir o débito a ela atribuído, anexando aos autos apenas certidões "nada consta" de registros de condenações criminais em seu nome (peças 45-47) .
Da análise procedida acima, verifica-se que os argumentos de defesa não foram suficientes para elidir a irregularidade pela qual está sendo responsabilizada, de forma que devem ser rejeitados.
Nesse diapasão, não há elementos para que se possa efetivamente aferir e reconhecer a ocorrência de boa-fé na conduta de Paula Simone Cruz Ferreira, podendo este Tribunal, desde logo, proferir o julgamento de mérito pela irregularidade das contas, conforme os termos dos §§ 2º e 6º do art. 202 do Regimento Interno do TCU, condenando-se a responsável ao débito apurado e aplicando-lhe a multa prevista no art. 57, da Lei 8.443/1992.
CONCLUSÃO
Em face da análise promovida na seção "Exame Técnico", propõe-se rejeitar as alegações de defesa de Paula Simone Cruz Ferreira, uma vez que não foram suficientes para sanar as irregularidades a ela atribuídas e nem afastar o débito apurado. Ademais, inexistem nos autos elementos que demonstrem a boa-fé da responsável ou a ocorrência de outras excludentes de culpabilidade.
Verifica-se também que não houve a prescrição da pretensão punitiva e ressarcitória, conforme análise já realizada.
Tendo em vista que não constam dos autos elementos que permitam reconhecer a boa-fé do responsável, sugere-se que as suas contas sejam julgadas irregulares, nos termos do art. 202, § 6º, do Regimento Interno do TCU, com a imputação do débito atualizado monetariamente e acrescido de juros de mora, nos termos do art. 202, § 1º do Regimento Interno do TCU, descontado o valor eventualmente recolhido, com a aplicação da multa prevista no art. 57 da Lei 8.443/1992.
Por fim, como não houve elementos que pudessem modificar o entendimento acerca das irregularidades em apuração, mantém-se a matriz de responsabilização presente na peça 34.
PROPOSTA DE ENCAMINHAMENTO
Diante do exposto, submetemos os autos à consideração superior, propondo ao Tribunal:
rejeitar as alegações de defesa apresentadas pela responsável Paula Simone Cruz Ferreira; 
julgar irregulares, nos termos dos arts. 1º, inciso I, 16, inciso III, alínea d, da Lei 8.443/1992, c/c os arts. 19 e 23, inciso III, da mesma Lei, as contas da responsável Paula Simone Cruz Ferreira, condenando-o ao pagamento das importâncias a seguir especificadas, atualizadas monetariamente e acrescidas dos juros de mora, calculadas a partir das datas discriminadas até a data da efetiva quitação do débito, fixando-lhe o prazo de quinze dias, para que comprove, perante o Tribunal, o recolhimento das referidas quantias aos cofres do Empresa Brasileira de Correios e Telégrafos - ECT - AC Tabatinga, nos termos do art. 23, inciso III, alínea "a", da citada lei, c/c o art. 214, inciso III, alínea "a", do Regimento Interno do TCU.  
		Débitos relacionados à responsável Paula Simone Cruz Ferreira (CPF: XXX.146.102-XX) :
	Data de ocorrência
	Valor histórico (R$) 
	Tipo da parcela

	12/11/2019
	656,63
	Débito

	27/7/2020
	1.533,36
	Crédito

	14/11/2019
	217.451,00
	Débito

	Valor atualizado do débito (com juros) em 14/2/2023: R$ 263.030,63.
aplicar à responsável Paula Simone Cruz Ferreira, a multa prevista no art. 57 da Lei 8.443/1992 c/c o art. 267 do Regimento Interno do TCU, fixando-lhe o prazo de quinze dias, a contar da notificação, para que comprove, perante o Tribunal (art. 214, III, alínea "a", do Regimento Interno do TCU) , o recolhimento da dívida aos cofres do Tesouro Nacional, atualizada monetariamente desde a data do acórdão que vier a ser proferido por este Tribunal até a data do efetivo recolhimento, se paga após o vencimento, na forma da legislação em vigor;
autorizar, desde logo, a cobrança judicial das dívidas, caso não atendida a notificação, na forma do disposto no art. 28, inciso II, da Lei 8.443/1992;
autorizar também, desde logo, se requerido, com fundamento no art. 26, da Lei 8.443, de 1992, c/c o art. 217, §1º do Regimento Interno do TCU, o parcelamento da (s) dívida (s) em até 36 parcelas, incidindo, sobre cada parcela, corrigida monetariamente, os correspondentes acréscimos legais, fixando-lhe o prazo de quinze dias, a contar do recebimento da notificação, para comprovar, perante o Tribunal, o recolhimento da primeira parcela, e de trinta dias, a contar da parcela anterior, para comprovar os recolhimentos das demais parcelas, devendo incidir, sobre cada valor mensal, atualizado monetariamente, os juros de mora devidos, no caso do débito, na forma prevista na legislação em vigor, alertando o responsável de que a falta de comprovação do recolhimento de qualquer parcela importará o vencimento antecipado do saldo devedor, nos termos do § 2º do art. 217 do Regimento Interno deste Tribunal; 
enviar cópia do Acórdão a ser prolatado à Procuradoria da República no do Amazonas/AM, nos termos do § 3º do art. 16 da Lei 8.443/1992, c/c o § 7º do art. 209 do Regimento Interno do TCU, para adoção das medidas cabíveis; e
enviar cópia do Acórdão que vier a ser proferido ao Empresa Brasileira de Correios e Telégrafos - ECT e à responsável, para ciência;
informar à Procuradoria da República no Estado do Amazonas/AM, ao Empresa Brasileira de Correios e Telégrafos - ECT e ao responsável que a presente deliberação, acompanhada do Relatório e do Voto que a fundamenta, está disponível para a consulta no endereço www.tcu.gov.br/acordaos, além de esclarecer que, caso requerido, o TCU poderá fornecer sem custos as correspondentes cópias, de forma impressa; e
informar à Procuradoria da República no Estado do Amazonas/AM que, nos termos do parágrafo único do art. 62 da Resolução TCU 259/2014, os procuradores e membros do Ministério Público credenciados nesta Corte podem acessar os presentes autos de forma eletrônica e automática, ressalvados apenas os casos de eventuais peças classificadas como sigilosas, as quais requerem solicitação formal.
reconhecer a prescrição das pretensões punitiva e ressarcitória e, em razão disso, arquivar o presente processo, nos termos dos arts. 1º e 11 da Resolução TCU 344, de 11/10/2022, do art. 1º da Lei 9.873/99 e do art. 169, III, do RI/TCU;
informar aos responsáveis que a presente deliberação, acompanhada do Relatório e do Voto que a fundamenta, está disponível para a consulta no endereço www.tcu.gov.br/acordaos, além de esclarecer que, caso requerido, o TCU poderá fornecer sem custos as correspondentes cópias, de forma impressa."
2.	Por sua vez, o representante do Ministério Público junto ao TCU, ao manifestar sua concordância com a proposta da unidade técnica, teceu as seguintes considerações (peça 54) :
"[...]
A despeito de não ter sido arguida pela parte, por se tratar de matéria de ordem pública, procedo, a seguir, ao exame da incidência ou não da prescrição das pretensões punitiva e de ressarcimento ao erário.
Nos termos do artigo 4º, inciso IV, da Resolução TCU 344/2022, recentemente aprovada pelo Acórdão 2285/2022-TCU-Plenário (relator Ministro Antonio Anastasia) , no caso vertente, o prazo prescricional começou a fluir em 12/11/2019, data da verificação de controle interno na qual foi constatada a irregularidade e o dano (peça 5) .
Com fundamento no artigo 5º do normativo supracitado, a AudTCE elaborou a relação dos eventos que ensejaram a interrupção da prescrição. Tal relação - com a qual manifesto, desde logo, minha anuência - foi registrada no parágrafo 17 da instrução técnica de mérito (peça 51, p. 4-5) .
Portanto, a partir do termo inicial de contagem do prazo, em 12/11/2019, não houve o transcurso de cinco anos entre as datas dos eventos, indigitados pela unidade instrutiva, que resultaram na interrupção prescricional. Por consequência, não se verifica a ocorrência da prescrição de que trata o artigo 2º da Resolução TCU 344/2012. Outrossim, não se passaram três anos entre os referidos eventos, de modo que também não ocorreu a prescrição intercorrente, prevista no artigo 8º da mesma norma. Não se constata, dessa forma, a incidência da prescrição das pretensões punitiva e de ressarcimento ao erário.
Quanto ao mérito, tem-se que a irregularidade concernente à falta de numerário na Agência de Correios de Tabatinga - AM foi detectada durante inspeção realizada em cumprimento ao Pacin 2019. Naquela oportunidade, os inspetores da Coordenação de Verificação e Controles Operacionais (CVCO) efetuaram o cotejo entre o montante existente no Caixa Retaguarda operacionalizado pela Sra. Paula Simone Cruz Ferreira de Souza e aquele constante do demonstrativo financeiro do Sistema Sara/Banco Postal. Tal procedimento detectou a falta de numerário no importe de R$ 218.107,63 (peça 5) .
No âmbito do Processo Disciplinar 53141.003446/2019-66, o Corregedor-Geral da ECT concluiu que:
Não foram evidenciadas, no presente processo, as atitudes da empregada [Sra. Paula Simone Cruz Ferreira de Souza] quanto a salvaguardar os valores existentes no cofre da unidade sob sua tutela, tampouco qualquer comunicação aos seus superiores, que, por conseguinte, pudesse afastar de si a responsabilidade pecuniária sob o dinheiro do cofre da unidade [...]. (peça 12, p. 4, grifamos) 
Na mesma linha, no relatório de TCE, o tomador de contas consignou que, por meio de sua conduta negligente com relação à ausência de numerário que se encontrava no Caixa Retaguarda da Agência de Correios de Tabatinga - AM, a ex-empregada infringiu diversos normativos internos da empresa (peça 24, p. 2) .
Na fase externa desta TCE, instada a se manifestar acerca da irregularidade que lhe foi imputada, a Sra. Paula Simone Cruz Ferreira sustentou ser inocente, bem como que não agiu com dolo ou culpa, sem, todavia, juntar qualquer elemento apto a confirmar o alegado. Os únicos documentos acostados aos autos na ocasião de sua defesa dizem respeito a certidões de "nada consta" de registros de condenações criminais em seu nome (peças 45-47) . No entanto, tais documentos, considerados isoladamente, não são suficientes para demonstrar a regularidade na gestão dos numerários que se encontravam sob sua responsabilidade.
Fundamentalmente, a responsável limitou-se a argumentar que "as provas serão apresentadas em audiência no Ministério Público Federal - Procuradoria da República no Município de Tabatinga (AM) , sob o processo nº 1000197-35.2021.4.01.3201" (peça 44, p. 2) .
Não é demais relembrar que o TCU possui jurisdição e competência próprias, estabelecidas pela Constituição Federal e pela sua Lei Orgânica. Por conseguinte, em homenagem ao princípio da independência das instâncias, a existência de ação judicial, ou de qualquer outro procedimento, que verse sobre a mesma matéria, em regra, não obsta a atuação desta Corte de Contas. A única exceção ocorre quando prolatada sentença criminal absolutória, na qual seja reconhecida ou provada a inexistência do fato ou a negativa da autoria em relação ao responsável.
Destarte, em consonância com o entendimento manifestado pela AudTCE, verifico que, no âmbito da defesa apresentada pela Sra. Paula Simone Cruz Ferreira, não há elementos fáticos e de direito suficientes para desconstituir a irregularidade e/ou afastar o débito verificados nesta TCE.
Diante do exposto, este membro do Ministério Público junto ao TCU manifesta-se de acordo com a proposta de encaminhamento formulada pela unidade instrutiva."
	É o relatório.

não há

Procurador Sergio Ricardo Costa Caribé.

TOMADA DE CONTAS ESPECIAL. DESFALQUE DE CAIXA RETAGUARDA NA AGÊNCIA DOS CORREIOS. CITAÇÃO. ATO PRATICADO EM GRAVE AFRONTA AOS PRINCÍPIOS DA ADMINISTRAÇÃO PÚBLICA. CONTAS IRREGULARES. DÉBITO. MULTA. INABILITAÇÃO DA RESPONSÁVEL PARA O EXERCÍCIO DE CARGO EM COMISSÃO OU FUNÇÃO DE CONFIANÇA NO ÂMBITO DA ADMINISTRAÇÃO PÚBLICA. CIÊNCIA.

TOMADA DE CONTAS ESPECIAL (TCE)

Unidade de Auditoria Especializada em Tomada de Contas Especial (AudTCE).

Trata-se de tomada de contas especial instaurada pela Empresa Brasileira de Correios e Telégrafos (ECT) , em desfavor da Sra. Paula Simone Cruz Ferreira, em razão de desfalque, alcance, desvio ou desaparecimento de dinheiro, bens ou valores públicos, evidenciado pela falta de numerário no cofre da Agência de Correios de Tabatinga/AM, constatada no dia 12/11/2019, por ocasião de inspeção prevista no Plano Anual de Controle Interno (PACIN/2019) .
2.	O fundamento para a instauração da presente tomada de contas especial, conforme registrado pelo tomador de contas, foi o "desfalque de numerário em agência dos correios".
3.	O relatório do tomador de contas especial quantificou o dano ao Erário em R$ 218.107,63, imputando a responsabilidade à Sra. Paula Simone Cruz Ferreira, Agente de Correios/Gerente de Agência de Correios, no período de 3/9/2011 a 1º/7/2019.
II
4.	Regularmente citada, a responsável apresentou sua defesa por meio da qual alega, em síntese, que teria sido boa funcionária, de nível qualificado e destacado, com bom desempenho profissional e que seria inocente, tendo em vista a ausência de dolo ou culpa. Ademais, asseverou que as provas serão apresentadas em audiência na Procuradoria da República no Município de Tabatinga/AM, Processo 1000197-35.2021.4.01.3201 (peça 44, p. 2) .
III
5.	A unidade técnica, após o exame das alegações de defesa apresentadas, propõe julgar irregulares as contas da responsável, condená-la ao pagamento do débito apurado e aplicar-lhe a multa do art. 57 da Lei 8.443/1992.
6.	O representante do Ministério Público junto ao TCU manifestou-se de acordo com a proposta da unidade técnica.
IV
7.	Acolho os pareceres precedentes e adoto seus fundamentos como razões de decidir, sem prejuízo das considerações que faço a seguir.
8.	Conforme ressaltou a unidade técnica, verifica-se na defesa apresentada que não há elementos fáticos e de direito aptos a elidir a irregularidade imputada à responsável e, como consequência, afastar o débito a ela atribuído.
9.	A responsável limitou-se a afirmar que fará prova de sua inocência perante o Ministério Público Federal.
10.	Tendo em vista a independência das instâncias e a competência deste Tribunal para verificação do emprego de recursos federais, a eventual existência de processo judicial não impede a atuação desta Corte, mesmo tendo por objeto idênticas responsabilidades.
11.	Como é cediço, somente a sentença judicial criminal que decida pela inexistência do fato ou pela negativa da autoria vincula a instância administrativa.
12.	De acordo com o que foi constatado no procedimento de apuração realizado pela ECT, a irregularidade em análise foi detectada durante inspeção realizada em cumprimento ao PACIN/2019. Os inspetores da Coordenação de Verificação e Controles Operacionais (CVCO) , naquela oportunidade, efetuaram o cotejo entre o montante existente no Caixa Retaguarda operacionalizado pela Sra. Paula Simone Cruz Ferreira de Souza e aquele constante do demonstrativo financeiro do Sistema Sara/Banco Postal, o que permitiu detectar a falta de numerário no importe de R$ 218.107,63 (peça 5) .
13.	Assim, não havendo defesa para contrapor o robusto conjunto indiciário oferecido neste processo, resta-me, como já antecipei, concordar integralmente com o relatório instrutivo, de modo a julgar irregulares as presentes contas, com imputação de débito e aplicação da multa a que se refere o art. 57 da Lei 8.443/1992.
14.	Conforme restou constatado, a responsável praticou conduta funcional irregular ao deixar de cumprir seu dever de guardar e bem administrar o patrimônio que lhe foi entregue, o que resultou na ocorrência do prejuízo aos cofres da empresa pública. Considero como agravante o fato de a empregada, na ocasião, exercer o cargo de gerente, devendo, portanto, zelar pela conservação de bens móveis e imóveis e pela adequada utilização dos recursos da entidade.
15.	Dessa forma, tendo em vista a extrema gravidade de que se reveste o ato cometido, impõe-se apropriada a aplicação da multa prevista no art. 57 da Lei 8.443/1992 à responsável. Para tanto, fixo o seu valor em R$ 270.000,00, correspondente a, aproximadamente, 100% do valor atualizado do débito.
16.	Adicionalmente, tendo em vista as circunstâncias apuradas no presente feito, especificamente a violação às normas de regência no âmbito da ECT, combinada com a atuação em benefício próprio e em detrimento do interesse público e do princípio da moralidade administrativa, reputo grave a infração cometida. Por consequência, julgo adequada a aplicação da sanção de inabilitação, pelo período de cinco anos, para o exercício de cargo em comissão ou função de confiança no âmbito da administração pública, nos termos do art. 60 da Lei 8.443/1992.
17.	Em linha de consonância com a presente deliberação, vale citar os Acórdãos 2.138/2021 (relator Ministro Jorge Oliveira) , 3.155/2020 (relatora Ministra Ana Arraes) , 223/2020 (relator Ministro Vital do Rêgo) , 3.070/2019 (relator Ministro Bruno Dantas) e 2.307/2015 (de minha relatoria) , entre outros, todos do Plenário.
	Ante o exposto, voto no sentido de que o Tribunal adote o acórdão que ora submeto à deliberação deste Colegiado.
TCU, Sala das Sessões, em 31 de maio de 2023.
BENJAMIN ZYMLER 
Relator